臺灣臺中地方法院民事判決　九十二年度訴字第二六五八號
　　原　　　告　台中市同榮自辦市地重劃區重劃會
　　法定代理人　甲○○
　　訴訟代理人　陳日炘　律師
　　被　　　告　乙○○　住台中.
　　　　　　　　丙○○　住同右.
　　共　　　同
　　訴訟代理人　洪塗生　律師
右當事人間返還押金事件，本院於民國九十三年二月二十七日言詞辯論終結，判決如
左：
   主      文
被告乙○○應給付原告新台幣陸拾壹萬伍仟肆佰零貳元及自民國九十二年十月四日起
至清償日止，按年息百分之五計算之利息。
被告丙○○應給付原告新台幣陸拾壹萬伍仟肆佰零貳元及自民國九十二年十月四日起
至清償日止，按年息百分之五計算之利息。
原告其餘之訴駁回。
訴訟費用由被告乙○○、丙○○各負擔百分之四十七，餘由原告負擔。
本判決第一、二項於原告各以新台幣貳拾萬陸仟元分別為被告乙○○、丙○○供擔保
後，得為假執行。但被告乙○○、丙○○如各以新台幣陸拾壹萬伍仟肆佰零貳元分別
為原告預供擔保後，得免為假執行。
原告其餘假執行之聲請駁回。
    事      實
甲、原告方面：
一 、聲明：
（一）被告乙○○應給付原告新台幣（下同）六十五萬元及自本起訴狀繕本送達翌日
      起至清償日止，按年息百分之五計算之利息。
（二）被告丙○○應給付原告六十五萬元及自本起訴狀繕本送達翌日起至清償日止，
      按年息百分之五計算之利息。
（三）原告願供擔保，請准宣告假執行。
二、陳述：
（一）原告係依獎勵土地所有權人辦理市地重劃辦法成立之重劃會，被告係該重劃區
      地主。兩造於民國八十九年七月六日因台中市同榮自辦市地重劃事宜，立有切
      結書，並於八十九年十二月十一日再行簽立附則，依附則第三條所示：「乙方
      （原告）於簽訂本附則當日應支付甲方（被告）現金一百三十萬元作為辦理三
      四八五及三四八二號土地過戶所需繳納之稅金及費用之押金，於過戶階段所應
      繳納費用及稅金由甲方以本項押金優先墊付；本押金與過戶實際所需之費用及
      稅金之差額以多退少補方式處理，並應於過戶階段完成所有費用及稅金繳納後
      當日結算。」原告當日即分別給付上開押金一三○萬元及排水溝尾款二百四十
      七萬五千元予被告乙○○、丙○○二人。（即一三○萬元加二百四十七萬五千
      元，總計三七七萬元。而乙○○受領一八九萬元；丙○○受領一八八萬五千元
      。詎前揭同榮段三四八五、三四八二號土地（以下簡稱系爭二筆土地），被告
      二人於九十二年八月二十五日自行完成該系爭二筆土地過戶手續後，仍拒不與
      原告結算並返還該筆押金。據原告私下了解，被告二人就系爭二筆土地過戶實
      際所支出之費用及稅金甚少，幾未支出任何費用。被告二人屢經原告催討而拒
      不返還押金，原告依約提起本件請求。
（二）系爭二筆土地被告縱係無法過戶，亦係肇因訴外人游大順意識不清（註：依被
      告所提診斷證明書所載：病患因上述疾病意識不清無法自主已半年．．．一語
      可知。游大順於九十年六月間即已意識不清），亦無可歸責原告之處！另被告
      所提游大順繼承登記收費明細資料，其中補繳八十五年所得稅部分，非關遺產
      。其餘項目，係游大順全部遺產之繼承費用，無由均自原告提供之系爭押金支
      付，併此敘明。
（三）對於被告抗辯之陳述：
  １、被告辯稱係因原告遲未交付過戶資料云云，均屬不實。系爭二筆土地之所有權
      狀等資料均係由所有權人自行持重劃前舊權狀向地政機關換發新權狀。原告並
      不經手上述資料。被告所稱渠遲滯過戶係可歸責原告云云，要屬不實。被告稱
      渠另支付二百八十萬元予其他五位繼承人，方始辦理移轉，而該筆支出係為兩
      造八十九年十二月十一日補簽附則三所稱之「費用」云云，亦屬不實，原告亦
      否認其真正。按被告取得系爭二筆土地之所有權登記，乃本於分割繼承之登記
      原因，基於其為被繼承人游大順之繼承人地位而來。渠與其他五位繼承人之私
      下如何約定，要與前揭附則三所稱之「費用」無涉！按土地重劃，於地主扣除
      應負擔之公共設施及重劃費用後，重劃後所分得之土地面積，一般僅為重劃前
      原面積之百分之45~65，無由重劃後之土地反而多於重劃前之土地。兩造訂立
      切結書時，被告初始要求原告將其父游大順之重劃後土地面積直接加入被告重
      劃後土地面積。故有本件兩造訂立切結書第一點：「重劃後同榮段二六五四─
      二六、二六五四─二七地號應分配之面積為重劃前增加百分之十」之約定及切
      結書附圖。惟該約定事後原告發現於法無據，遂於八十九年十二月十一日邀集
      被告補簽附則，約定游大順名下的系爭二筆土地仍單獨分配，再由原告預先支
      付系爭一三○萬元墊付該游大順名下土地過戶予被告所需之稅金及費用，此為
      切結書附則第三條所由設。且兩造於該附則所附系爭土地重劃圖，被告丙○○
      所分配之三四八三號標示二二０平方公尺（重劃前為前揭二六五四─二七地號
      ），被告乙○○所分配之三四八四號標示二九０平方公尺（重劃前為前揭二六
      五四─二六地號）之二筆訴外土地，與渠等現今取得之面積相較，並無差異！
      換言之，兩造原先在八十九年七月六日約定之切結書附圖，已於八十九年十二
      月十一日在總分配面積（含游大順名下之系爭土地）不變之原則下，由兩造另
      行修改簽立為如附則附圖之分配方式，並由原告依附則第三條約定，由原告預
      先支付系爭一三○萬元墊付游大順名下的系爭二筆土地過戶予被告所需之稅金
      及費用。原告均依附則辦理，並無違約情事。被告所辯：原告違反切結書第一
      點之約定，應依切結書第五點之約定賠償二百七十五萬元，並據此依民法第三
      三四條行使抵銷抗辯一節，並無理由！
  ２、又被告辯稱：附則三「．．．乙方應於甲方接管之日起一個月內提供重劃費用
      抵繳證明書」，而原告於九十年九月九日發函逾期二星期不接管視為已接管，
      則九十年九月二十三日為接管日，故原告應於九十年十月二十三日內提供重劃
      費用抵繳證明書。惟查：
    (1)正因被告拒絕接管，原告始於九十年九月二十日函請被告儘速接管。惟被告均
      置之不理，原告遂於九十年十一月十四日邀集被告協調。
    (2)被告所稱附則三「．．．乙方應於甲方接管之日起一個月內提供重劃費用抵繳
      證明書」一節，係於九十年十一月十四日由兩造所新增修訂，此觀該附則末尾
      載有「九十年十一月十四日修訂」一語及該語用印（新印）顯與原始用印（舊
      印）不同即明。而被告所稱附則三「．．．乙方應於甲方接管之日起一個月內
      提供重劃費用抵繳證明書」一節，係為九十年十一月十四日修訂時所新增，其
      上所蓋用者為新印。足稽迄九十年十一月十四日為止，甲方（被告）尚未接管
      。
    (3)被告迄九十年十二月二十日始以存證信函向台中市政府地政科重劃股表示：渠
      同意接管重劃土地、兩造業依九十年十一月十四日修訂達成和解及請求台中市
      政府儘速核發重劃費用抵繳證明書意旨，並副知原告。而台中市政府即於九十
      一年一月四日將系爭重劃證明書寄交予原告，並由原告立即轉交予被告丙○○
      代收。被告所稱因原告遲未交付過戶資料，均屬不實。另系爭土地之所有權狀
      等資料均係由所有權人自行持重劃前舊權狀向地政機關換發新權狀，原告並不
      經手上述資料。被告所稱渠遲滯過戶係可歸責原告，要屬不實。
  ３、本件原告對於被告所提出「游大順繼承登記收費明細」，說明如下：
    (1)該收費明細所列：「補繳八十五年所得稅一萬七千七百五十七元」一項，係游
      大順生前所積欠所得稅之補繳金額，與本件押金支付無涉。原告亦否認其真正
      。
    (2)該明細之其餘費用數額，原告雖不爭執。惟該其餘費用數額，係游大順全體繼
      承人所應支出之繼承費用，原告依約只須負擔被告二人之應付比例數額。無由
      負擔全部繼承費用！換言之，被告二人各自應付之比例數額如下：
      該收費明細總金額新台幣十六萬七千四百三十八元，扣除「補繳八十五年所
        得稅一萬七千七百五十七元」一項後，餘十四萬九千六百八十一元，為全部
        繼承費用。而游大順之全體繼承人為七人，平均每位繼承人應負擔金額為二
        萬一千三百八十三元。
      被告乙○○所收六十五萬元押金扣除其為繼承人應負擔前述金額二萬一千三
        百八十三元後，所餘六十二萬八千六百一十七元，即為被告乙○○應返還原
        告之押金金額。
      被告丙○○所收六十五萬元押金扣除其為繼承人應負擔前述金額二萬一千三
        百八十三元後，所餘六十二萬八千六百一十七元，即為被告丙○○應返還原
        告之押金金額。
  ４、本件被告辯稱渠僅有辦理過戶手續義務，系爭游大順名下二筆地號土地過戶所
      需之全部資料（例如：游大順之土地所有權狀、游大順之印鑑證明、游大順之
      委託書．．．等），均應由原告提供云云。惟查：兩造於系爭附則第三條末段
      約定：「．．．另甲方（被告）應於取得乙方（原告）應提供之過戶資料後儘
      速完成過戶手續」一節，所謂乙方應提供之過戶資料，並非如被告所辯稱：原
      告應提供游大順之全部過戶資料云云。於附則三末段兩造於九十年十一月十四
      日以手寫方式加註「．．．乙方應於甲方接管之日起一個月內提供重劃費用抵
      繳證明書」一節，即已明示原告應提供之過戶資料為重劃費用抵繳證明書。本
      件被告辯稱其父親游大順名下二筆地號土地過戶所需之全部資料（例如：游大
      順之土地所有權狀、游大順之印鑑證明、游大順之委託書．．．等），均應由
      原告提供云云，均與事實不符。
三、證據：提出台中市同榮自辦市地重劃區重劃會章程及台中市政府核備函文一份、
    切結書及其附則乙份、切結書附圖一份、附則附圖一份、土地交接清冊及回執一
    份、附則一份、被告存證信函一份、重劃負擔費用證明書及及清冊一份、另提出
    附件游大順繼承登記收費明細表一份、土地登記謄本四份為證。
乙、被告方面：
一、聲明：
（一）原告之訴及假執行之聲請駁回。
（二）如為被告不利之判決，被告願供擔保，請准免為假執行。
二、陳述：
（一）原告承諾重劃後同榮段二六五四─二六、二六五四─二七地號應分配之面積為
      重劃前面積增加百分之十（切結書第一點），詎重劃後被告等僅分配三四八四
      及三四八三地號，該重劃後分配之面積較重劃前之面積，不增反減。原告於八
      十九年十二月十一日再承諾墊付辦理系爭二筆土地過戶所需繳納之稅金及費用
      ，並取得原告（即附則所稱乙方）應提供之過戶資料後，「三個月」內完成過
      戶手續。惟原告遲遲未交過戶資料，遂於九十年十一月十四日修訂為取得原告
      應提供之過戶資料後，「儘速」完成過戶手續。當被告接到原告交付之重劃費
      用抵繳證明書後，欲為土地移轉時，訴外人游大順已因中風而神智不清致無法
      辦理系爭二筆土地之移轉登記。迨至訴外人游大順（被告等之父）於九十二年
      十二月八日死亡時，被告與訴外人游連福、游廖邁、游淑美、游春梅、游景媛
      等七人為伊之共同繼承人，被告等為保有位於原二六五四─二六及二六五四─
      二七地號之建物，以取得系爭二筆土地，依遺產稅核定價額計算，應支付合計
      約為二百八十萬元予其他五位繼承人〈計算式 (2,137,200+1,847,280)*5/7=
      2,846,057〉，方始辦理移轉。另外，尚支付因該部分所需之遺產稅等稅金及
      費用。經查，倘若原告重劃一切皆依切結書之第一點分配，被告於重劃分配後
      即已取得系爭二筆土地，而非由訴外人游大順分配取得者，亦無導致須補償其
      他繼承人之可能，而以分割遺產方式解決之。前述之支出即屬兩造訂立（附則
      之三）所謂辦理系爭二筆土地過戶所需之費用部分，為押金優先墊付之範圍，
      核無不合。其結算之差額已溢出原告支付之一百三十萬元，依（附則之三）多
      退少補之規定，應再補償被告，何來依原告訴之聲明退還之理？倘若不包含此
      「非被告（即附則所稱甲方）之因素」，辦理系爭二筆土地過戶所需繳納之稅
      金及費用，原告又何需先支付高達該土地價額之十分之三押金﹝計算式：
      1,300,000/(2,137,200+1,847,28 0)=0.326﹞？又何需約定差額以「多退少補
      」方式處理？又何需以票額三百萬元之台中第七商銀支票為質押（附則之四）
      ？
（二）依附則之三：「甲方（即被告）應於取得乙方（即原告）應提供之過戶資料。
      ．．．乙方（即原告）應於甲方（即被告）接管之日起一個月內提供重劃費用
      抵繳證明書」，再由甲方（即被告）自行辦理過戶手續。又原告曾發函於被告
      「訂於九十年九月九日．．．現場交接土地．．．並請於二星期內接管，逾期
      不接管者，自期限屆滿之日起，視為已接管」。準此以言，此接管之日為九十
      年九月二十三日，故原告應在九十年十月二十三日內提供重劃費用抵繳證明書
      。惟迭經被告催告原告提供訴外人游大順之辦理產權移轉過戶所需資料及重劃
      費用抵繳證明書，原告皆置之不理。迨原告提供重劃費用抵繳證明書時，訴外
      人游大順已因意識不清，按民法第七十五條之規定，已無法親自申辦印鑑證明
      ，亦無法出具委任書委任他人辦理。再者，原告提供不完全之過戶資料，更無
      法令被告自行辦理土地移轉登記。無法為土地所有權移轉之變更登記，係可歸
      責原告：
  １、原告謂：「系爭土地之所有權等資料均係由所有權人自行持重劃前舊權狀向地
      政機關換發新權狀」，此部分對於被告主張原告遲交過戶資料，實屬無解。
  ２、系爭二筆土地屬於訴外人游大順所有，土地所有權狀當然由其訴外人游大順持
      有，豈有被告持有他人之土地所有權狀之理？此其一也。附則之三約定「另甲
      方（即被告）應於取得乙方（即原告）應提供之過戶資料後儘速完成過戶手續
      。（辦理過戶手續由甲方自行辦理）」，詳言之，原告負有提供系爭二筆土地
      過戶所需資料之義務，被告祗負有辦理過戶之義務，豈有被告得自行持舊權狀
      向地政機關換發訴外人游大順之系爭二筆土地新權狀之理？此其二也。原告應
      於九十年十月二十三日內提供重劃費用抵繳證明書，以利於轉移系爭二筆土地
      所有權時，自土地漲價總數額減去重劃負擔總費用後計徵土地增值稅，惟其已
      逾應交付過戶資料之期限，豈無可歸責原告之理？此其三也。
  ３、查被告於八十七年七月二十二日因分割登記，增號二六五四─二五、二六五四
      ─二六、二六五四─二七等三筆土地，並於八十七年八月十四為贈與變更登記
      ，因而被告丙○○持有二六五四─二七地號、乙○○持有二六五四─二六地號
      二筆土地。原告於八十七年十二月將被告名下持有之土地，即重劃前二六五四
      ─二六地號、二六五四─二七地號二筆土地私自與訴外人游大順訂立契約即「
      土地委託自辦市地重劃合約書」，該份合約書所載游大順名下二六五四地號（
      重劃前地號）登記面積為二四一一平方公尺，被告得知後，屢經被告與其父游
      大順寄存證信函告知重劃區籌備會與台中市政府。原告於八十七年底，即與其
      他原土地所有權人訂定重劃合約書，並且重劃區重劃計劃書業於八十八年三月
      十一日至八十八年四月九日公告確定日，惟誤認重劃前二六五四─二六、二六
      五四─二七地號土地為游大順所有，伊始於八十九年七月六日邀集被告訂立切
      結書，欲將被告二人持有土地納入同意參加重劃之列，故有本件兩造訂立（切
      結書第一點）重劃同榮段二六五四之二六、二六五四之二七地號應分配之面積
      為重劃前增加百分之拾之優惠補償條款，此為於八十九年七月六日切結書訂立
      之緣由。再查，自辦重劃區土地分配結果，業經重劃區第五次理監事會審議通
      過，且該理監事會會議記錄並經臺中市政府於八十九年十一月八日准予備查後
      ，該土地分配結果違反切結書第一點之約定，始于八十九年十二月十一日再增
      訂附則以符合切結書第一點約定之土地結果，並非如原告所言（附則）附圖為
      修改（切結書附圖）之分配方式，亦非為解決切結書關於游大順隱藏的部分不
      可行，換言之，附則係於土地分配結果之後訂立，非土地分配結果之前訂立，
      訴外人游大順已分配三四八五及三四八二地號之土地，何能謂將伊之部分單獨
      劃出範圍再分配？如何能解決切結書關於游大順隱藏的部分不可行？此係為彌
      補重劃結果不符兩造約定所致。原告遁飾謂將他人之應分配之土地面積直接加
      入他人之土地面積，此始為於法無據。依平均地權條例第六十條之一第二項實
      際分配之土地面積多於應分配之面積是屬可能且合法，易言之，依契約嚴守原
      則，除契約訂立違反強行規定或背於公序良俗外，契約當事人皆負有依約履行
      之義務，至於債務無法履行者，屬債務不履行損害賠償問題，已無涉乎義務成
      立問題，更不關及法有無依據問題。
  ４、原告謂：「在總分配面積（含游大順名下之系爭土地）不變之原則下，由兩造
      另行修改簽立為如附則附圖之分配方式．．．原告均依附則辦理，並無違約情
      事」，此部分被告不以為然，此乃原告違約情事。原告非僅違反（切結書第一
      點）約定，應分配之面積未為重劃前面積增加百分之十，更有甚者，倘如原告
      所言，總分配面積不變之原則下為分配方式，依被告與其他原土地所有權人訂
      立之重劃合約書之分配比率為基準，住宅區土地乘以70%；道路乘以50%，計算
      之。總實得分配面積較總應得分配面積更減少四四．四平方公尺；倘如原告辯
      稱係含游大順名下之系爭土地，即將被告加入游大順一同分配，總實得分配面
      積較游大順合約書應分配結果亦短少二九七．七平方公尺；再者，土地重劃後
      ，倘依一般會員合約書約定重劃分配辦法為基準，被告實得分配面積更短少二
      五．四九平方公尺（12.39+13.10=25.49）。此其一違約也。即使分配面積含
      訴外人游大順名下之系爭土地，依（切結書第二點）重劃後之位置亦應如（切
      結書附圖），惟土地公告分配時，土地分配位置已被分割為地號三四八五及三
      四八二土地，與切結書分配位置大不同，此其二違約也。依（附則之三）原告
      應於接管之日起一個月內提供重劃費用抵繳證明書，即應于九十年十月二十三
      日內提供重劃費用抵繳證明書，但原告迨至九十一年一月八日始為交付，此其
      三違約也。又依（附則之四）原告提供之支票為質押，若非被告之因素致被告
      未能如期辦理系爭二筆土地移轉時，原告本應抽換新兌現日期支票直至過戶完
      成為止，第經被告以存證信函催告原告依約前來抽換新兌現日期支票，原告皆
      置之不理，此其四違約也。再者，依（切結書第九點）「乙方（即原告）重劃
      完成分配土地時，不得妨礙甲方（即被告）現有建築物之界址」，但經土地分
      配結果，原建物（門牌中康街二五九巷十號）形成座落於地號三四八四、三四
      八五；建物（門牌中康街二五九巷二號）形成座落於地號三四八二、三四八三
      ，已妨礙現有建築物之界址，造成建物產權不清，此其五違約也。
  ５、原告謂：「被告取得系爭二筆土地之所有權登記，係本於分割繼承之登記原因
      。係基於其為被繼承人游大順之繼承人地位而來」、「關於繼承過戶的一些費
      用與本件無關」，此部分與過戶費用關係重大。蓋被告基於分割繼承取得系爭
      二筆土地，此為始料未及之事。倘原告不遲交過戶資料，依約定時程進行者，
      該系爭二筆土地將不會列入遺產範圍中，亦不可能有與其他應繼承人為公同共
      有。原告所言「取得系爭二筆土地係本於分割繼承之登記原因」，此係其他應
      繼承人另多分割取得其他應遺產所顯示之分割結果，同時，分割結果亦造成被
      告對於該其他應遺產持分減少。本不應為遺產範圍內，因可歸責原告事由，致
      系爭二筆土地列入遺產為應繼承人公同共有，故該被告對於該其他應遺產持分
      減少之損失額，即相等辦理系爭二筆土地所而費用額。系爭二筆土地因繼承登
      記較本應移轉登記而減少所需繳納之稅金及費用，不在原告負擔之內，依損益
      同歸法理，其因取得系爭二筆土地之代價，亦該由原告負擔，否則將有失衡平
      ，豈有原告享盡因分割繼承的利益，而不負擔因分割繼承的不利益之理？
  ６、本土地重劃案係土地所有權人自行組織重劃會辦理，依平均地權條例第五十八
      條第二項規定「重劃會辦理市地重劃時，應由重劃區內私有土地所有權人半數
      以上，而其所有土地面積超過重劃區私有土地總面積半數以上者之同意」。設
      如原告所言「重劃後所分得之土地面積，一般僅為重劃前原面積之百分之
      45~65」者，重劃區內私有土地所有權人豈會同意？據悉，同榮重劃會自辦市
      地土地分配皆依「土地委託自辦市地重劃合約書」第二條重劃後分配土地辦法
      及位置條款，即參加自辦重劃之土地，住宅區土地乘以70%，道路乘以50%，土
      地分配時依法按原區位分配，原告砌詞辯稱重劃後分配之土地面積一般僅為重
      劃前原面積45%~65%，要屬不實。原告於九十年三月三日即召開說明申請核發
      費用證明書，卻迨至九十一年一月八日始為交付費用證明書，原告推責於市政
      府遲為負擔費用的通知，撰詞辯稱不可歸責原告之事由，此說法若能成立，（
      附則之三）「接管之日起一個月內提供重劃費用抵繳證明書」之約定者，豈不
      能贅文？既已依約承諾，此如同買賣契約中保證標的物之品質般，原告已承擔
      應一個月內提供重劃費用抵繳證明書之危險，市政府遲延通知之風險亦在原告
      承受範圍之內。是故，無法為土地所有權移轉之變更登記，係可歸責原告，並
      且未遵守切結書及附則約定，已違反（切結書第一點）、（附則之三）、（附
      則之四）。
  ７、原告謂：「將該變更事項以附則方式訂立者，契約當事人當然就變更後之約定
      為履行」，惟契約之修正並不以全部置換為唯一類型，本件附則僅就分配方式
      有所變易，依切結書原應以土地重劃方式為增加重劃前面積佰分之拾，因原告
      為補償重劃結果不符約定，再以提供被告過戶資料及負擔辦理系爭二筆土地過
      戶所需稅金及費用之方式為增加重劃前面積百分之十，易言之，切結書第一點
      與附則之三變更事項，僅為履行增加重劃前面積佰分之拾之分配方式不同，其
      餘事項於兩切結書與附則之間未生牴觸，不生合意變更問題，僅能解釋為附則
      係補充切結書之不足。倘依原告所言，伊則僅需給付數萬元之稅金及費用，無
      須為增加重劃前面積佰分之拾給付，除此之外，被告重劃後分配之面積較重劃
      前面積不增反減，如此形同喪權辱國之條款，實有違經驗法則，曲解契約文字
      ，致失當時立約之當事人真意。
  ８、原告謂：「均可有效提示，不生過期問題」、「無有效提示日屆滿前抽換之義
      務」，惟依原告先前於九十年四月二十五日以郵局存證信函所主張「所提供擔
      供之支票只供質押，不供兌現直至過戶完成為止退還本人」，有所不同。再者
      ，附則之四法文所言「非甲方（被告）之因素（如游大順及游連福之因素外）
      」，倘解釋為「非甲方（被告）之因素=游大順及游連福之因素」，則因訴外
      人游大順已意識不清，致被告無法取得原告應提供訴外人游大順過戶資料，被
      告亦因此無法完成過戶手續，依該約款原告應具有抽換義務；倘解釋為「甲方
      （被告）之因素=游大順及游連福之因素」，則原告遲至九十一年一月八日始
      取得重劃費用抵繳證明書，此非關及被告、游大順或游連福之因素，故被告於
      完成過戶手續前，依該約款原告亦應具有抽換義務。原告所言「被告無法辦理
      移轉過戶，係為附則四所謂『如游大順及游連福之因素外』之列舉情形」，其
      意所指為何？實難理解。
  ９、原告謂：「將系爭重劃證明書．．．由原告立即轉交予被告丙○○代收」，被
      告祗負有辦理過戶手續之義務，原告始負有提供系爭二筆土地過戶所需之全部
      資料之義務，而重劃費用抵繳證明書僅為增補列入原告所應提供之資料項目之
      一，即使如原告所言已依約提供重劃費用抵繳證明書，惟伊仍未提供過戶所需
      之其他資料，仍有違反附則之三之約款。
  １０、原告謂：「被告亦可以宣告禁治產方式，解決無法過戶問題」，如前所述，
        被告祗負有辦理過戶手續之義務，原告始負有訴外人游大順所有之系爭二筆
        土地過戶所需之全部資料之義務，訴外人游大順因意識不清，無法親自申辦
        印鑑證明，亦無法出具委任書委任他人辦理，此印鑑證明或委任書皆屬土地
        過戶所需資料之一部分，依附則之三之約款，該提供訴外人游大順過戶資料
        係屬於原告義務。依契約文義已明示應由原告提供過戶資料之義務（例如：
        土地所有權狀、印鑑證明、委任書重劃費用抵繳證明書等），何又能加諸被
        告契約所無之義務，謂被告須以宣告禁治產方式，解決無法過戶問題？蓋被
        告僅於土地過戶所需全部資料齊全時，始能為申請移轉變更登記之過戶手續
        ，於此階段時，被告辦理過戶手續之義務，始得履行。從而，無法為土地所
        有權移轉之變更登記，係可歸責原告，且其亦違反訂立之切結書及附則之約
        款。
（三）游大順繼承登記收費明細部分:
  １、「補繳85年所得稅」項目：
      該項目為游大順就其個人所得依規定應負擔之納稅義務，與附則之三「辦理三
      四八五及三四八二號土地過戶所需之稅金及費用」中稅金及費用之支出對象僅
      為涉及土地不同，故同意原告主張「與本件押金支付無涉」，補繳八十五年所
      得稅金額一萬七千七百五十七元，被告同意自「游大順繼承登記收費明細」中
      刪除此一費用。
  ２、「遺產稅繳款」、「登記規費」、「申領謄本地籍圖等零星規費」、「印花稅
      」等項目：
      該項目計算係以游大順遺產為對象，其遺產範圍涵蓋系爭二筆土地，被告亦同
      意此等項目以原告所為之主張依繼承人比例計算，故涉及系爭二筆土地過戶所
      需之稅金及費用為二萬六千一百九十五元。
      計算方法：﹝(63,979+6,657+760+20,285) ÷7×2≒26,195﹞
  ３、「辦理路地免稅抵減代書費」、「辦理權狀補發一件」、「辦理重測重劃換狀
      一件」、「簽訂繼承人協議契約手續費」等項目：
      該等項目於此辦理分割繼承，無論遺產繼承人多寡，皆應支出，而附則之三意
      旨係辦理三四八五及三四八二號土地過戶所需之費用，非指被告辦理系爭二筆
      土地過戶應分擔之費用，故不應考量繼承人人數之變數，而以繼承人比例計算
      負擔，應以該等項目一千元，全列入計算土地所需費用內。
      計算方法：﹝5,000+2,000+3,000+3,000=13,000﹞
  ４、分割繼承登記代書費」項目：
      該項代書費收費標準係辦理分割繼承時，有不動產所得部分之繼承人人數為計
      算，故不應以全體遺產繼承人人數七人為分母，應以分割後歸屬之繼承人人數
      三人為分母，依三萬元核算該部分之代書費。
      計算方法：﹝45,000÷3×2=30,000﹞
（四）關於其他過戶費用部分
      被告對於該其他遺產持分減少之損失額，應定性為辦理系爭二筆土地所需之費
      用，否則，如何完成辦理系爭二筆土地移轉，更不可能產生後續之其他結算問
      題。縱然認被告等未對其他未分得不動產遺產之他繼承人為實際支付，而取得
      系爭二筆土地，亦不即能認定他繼承人對被告之授益，而不須列入土地過戶所
      需費用計算，否則，豈非將本應他繼承人對被告等之授益轉嫁歸於原告受益。
      再者，倘不發生游大順死亡事件，辦理系爭二筆土地移轉登記所需之稅金及費
      用，亦僅區區數萬元，不可能約定先支付被告現金一百三十萬元並約定多退少
      補，此更說明所謂費用不應設限於代書費及規費，其範圍應包括辦理系爭二筆
      土地有關連而支出，皆屬之，故取得訴外人游大順所有之系爭二筆土地之代價
      ，亦為土地過戶所需費用範圍。綜上所言，「游大順繼承登記收費明細」以六
      萬九千一百九十五元核算（即被告每人支出費用為三萬四千五百九十八元），
      唯仍應算計其他過戶所需之費用，以總計辦理系爭二筆土地過戶所需之稅金及
      費用為是。
（五）退而言之，倘認為上述之支出非附則之三之費用範圍，被告等取得系爭二筆土
      地，則該土地係依繼承關係取得，非基於重劃後之結果。再查，按兩造訂立之
      切結書第一點：「重劃後同榮段二六五四─二六、二六五四─二七地號應分配
      之面積為重劃前面積增加佰分之拾」的規定，今茲重劃後之結果，被告等僅分
      配得系爭二筆土地，已違反上揭切結書第一點之規定，依該切結書第五點之規
      定，原告即應賠償甲方之損失金額二百七十五萬元。故依民法第三百三十四條
      之規定，行使抵銷權以為抗辯。
三、證據：提出切結書一份、遺產稅繳清證明書一份、繼承登記收費明細暨收據一紙
    、臺中市同榮自辦市地重劃區會函乙份、郵局存證信函乙份、臺中市同榮自辦市
    地重劃區負擔費用證明書乙份、診斷證明書乙份、土地登記謄本二份、潭子東寶
    郵局存證函第一五號一份、大雅郵局存證函第一五五號乙份、臺中市政府八十八
    年五月十日八八府地劃字第六一四五一號函一份、臺中市同榮自辦市地重劃區重
    劃會八十九年十一月二十日同榮自劃字第五一號函一份、土地委託辦理市地重劃
    合約書節本一份、游大順土地委託辦理市地重劃合約書節本一份、支票一份、潭
    子東寶郵局存證函第六七號一份、潭子三支局郵局存證函第六二號一份、臺中市
    同榮自辦市地重劃區重劃會八十九年十一月二十日同榮自劃字第五八號函一份、
    台中市○○路郵局存證函第一六三號一份、另製作附表一面積比較表及附表二重
    劃前後地號圖表各一份等為證。
丙、本院依職權向台中市稅捐處黎明分處函查系爭二筆土地於九十二年間辦理土地過
    戶稅金及相關規費若干？
    理　　由
一、原告主張：原告係依獎勵土地所有權人辦理市地重劃辦法成立之重劃會，被告係
    該重劃區地主。兩造於八十九年七月六日因台中市同榮自辦市地重劃事宜，立有
    切結書，並於八十九年十二月十一日再行簽立附則，依附則第三條所示：「乙方
    （原告）於簽訂本附則當日應支付甲方（被告）現金壹佰參拾萬元整作為辦理三
    四八五及三四八二號土地過戶所需繳納之稅金及費用之押金，於過戶階段所應繳
    納費用及稅金由甲方以本項押金優先墊付；本押金與過戶實際所需之費用及稅金
    之差額以多退少補方式處理，並應於過戶階段完成所有費用及稅金繳納後當日結
    算。」原告當日即分別給付上開押金一三○萬元及排水溝尾款二百四十七萬五千
    元予被告乙○○、丙○○二人。（即一三○萬元加二百四十七萬五千元，總計三
    七七萬元。而乙○○受領一八九萬元；丙○○受領一八八萬五千元。詎前揭同榮
    段三四八五、三四八二號土地，被告二人於九十二年八月二十五日自行完成該二
    筆土地過戶手續後，仍拒不與原告結算並返還該筆押金。據原告私下了解，被告
    二人就前揭同榮段三四八五、三四八二地號土地過戶實際所支出之費用及稅金甚
    少，幾未支出任何費用。被告二人屢經原告催討而拒不返還押金，原告依約提起
    本件請求等情。
二、被告則以：原告承諾重劃後同榮段二六五四─二六、二六五四─二七地號應分配
    之面積為重劃前面積增加百分之十，詎重劃後被告等僅分配三四八四及三四八三
    地號，該重劃後分配之面積較重劃前之面積，不增反減；原告遲遲未依約交付過
    戶資料，有歸責事由，當被告接到原告交付之重劃費用抵繳證明書後，欲為土地
    移轉時，訴外人游大順已因中風而神智不清致無法辦理系爭二筆土地之移轉登記
    ，迨至訴外人游大順（被告等之父）於九十二年十二月八日死亡時，被告與訴外
    人游連福、游廖邁、游淑美、游春梅、游景媛等七人為伊之共同繼承人，被告等
    為保有位於原二六五四─二六及二六五四─二七地號之建物，以取得系爭二筆土
    地，依遺產稅核定價額計算，應支付合計約為二百八十萬元予其他五位繼承，方
    始辦理移轉，另外尚支付因該部分所需之遺產稅等稅金及費用，前述之支出即屬
    兩造訂立「附則之三」所謂辦理系爭二筆土地過戶所需之費用部分，為押金優先
    墊付之範圍，其結算之差額已溢出原告支付之一百三十萬元，依（附則之三）多
    退少補之規定，應再補償被告，何來依原告訴之聲明退還之理？關於游大順繼承
    登記收費明細部分，被告固同意將「補繳八十五年所得稅」項目之費用刪除，未
    予請求，惟「游大順繼承登記收費明細」以六萬九千一百九十五元核算，即被告
    每人支出費用為三萬四千五百九十八元，此為原告所不爭，自應扣除；退而言之
    ，倘認為上述之支出非附則之三之費用範圍，被告等取得系爭二筆土地，則該土
    地係依繼承關係取得，非基於重劃後之結果。再查，按兩造訂立之切結書第一點
    ：「重劃後同榮段二六五四─二六、二六五四─二七地號應分配之面積為重劃前
    面積增加佰分之拾」的規定，今茲重劃後之結果，被告等僅分配得系爭二筆土地
    ，已違反上揭切結書第一點之規定，依該切結書第五點之規定，原告即應賠償甲
    方之損失金額二百七十五萬元。故依民法第三百三十四條之規定，行使抵銷權以
    為抗辯等語，資為抗辯。
三、查原告主張：原告係依獎勵土地所有權人辦理市地重劃辦法成立之重劃會，被告
    係該重劃區地主。兩造於八十九年七月六日因台中市同榮自辦市地重劃事宜，立
    有切結書，並於八十九年十二月十一日再行簽立附則，依附則第三條所示：「乙
    方（原告）於簽訂本附則當日應支付甲方（被告）現金壹佰參拾萬元整作為辦理
    三四八五及三四八二號土地過戶所需繳納之稅金及費用之押金，於過戶階段所應
    繳納費用及稅金由甲方以本項押金優先墊付；本押金與過戶實際所需之費用及稅
    金之差額以多退少補方式處理，並應於過戶階段完成所有費用及稅金繳納後當日
    結算。」原告當日即分別給付上開押金一三○萬元及排水溝尾款二百四十七萬五
    千元予被告乙○○、丙○○二人。（即一三○萬元加二百四十七萬五千元，總計
    三七七萬元。而乙○○受領一八九萬元；丙○○受領一八八萬五千元。詎前揭同
    榮段三四八五、三四八二號土地，被告二人於九十二年八月二十五日自行完成該
    二筆土地過戶手續後，尚未與原告結算並返還該筆押金等情，業據其提出台中市
    同榮自辦市地重劃區重劃會章程及台中市政府核備函文一份、切結書及其附則乙
    份、切結書附圖一份、附則附圖一份、土地交接清冊及回執一份、附則一份、被
    告存證信函一份、重劃負擔費用證明書及及清冊一份為證，復為被告所不爭，自
    堪信為真實。
四、又查被告以前揭辯詞置辯，原告就被告所辯「游大順繼承登記收費明細」除「補
    繳八十五年所得稅」項目之費用刪除外，其餘費用以六萬九千一百九十五元核算
    ，即被告每人支出費用為三萬四千五百九十八元乙節並不爭執，其餘則否認之。
    經查：
（一）被告雖辯稱本件係因原告遲未交付過戶資料，因而原告有可歸責之事由云云，
      惟查，系爭二筆土地之所有權狀等資料均係由所有權人自行持重劃前舊權狀向
      地政機關換發新權狀，原告並不經手上述資料，被告對於原告經手此過戶資料
      而遲未交付乙節，復未舉證以實其說，是被告所稱：渠遲滯過戶係可歸責原告
      云云，自非可採。
（二）被告辯稱：渠等另支付二百八十萬元予其他五位繼承人，方始辦理移轉，而該
      筆支出係為兩造八十九年十二月十一日補簽附則三所稱之「費用」云云，此為
      原告所否認，查被告取得系爭二筆土地之所有權登記，乃本於分割繼承之登記
      原因，基於其為被繼承人游大順之繼承人地位而來，渠與其他五位繼承人之私
      下如何約定，要與前揭附則三所稱之「費用」應無關涉。又原告主張：按土地
      重劃，於地主扣除應負擔之公共設施及重劃費用後，重劃後所分得之土地面積
      ，一般僅為重劃前原面積之百分之45~65，無由重劃後之土地反而多於重劃前
      之土地，兩造訂立切結書時，被告初始要求原告將其父游大順之重劃後土地面
      積直接加入被告重劃後土地面積，故有本件兩造訂立切結書第一點：「重劃後
      同榮段二六五四─二六、二六五四─二七地號應分配之面積為重劃前增加百分
      之十」之約定及切結書附圖，惟該約定事後原告發現於法無據，遂於八十九年
      十二月十一日邀集被告補簽附則，約定游大順名下的系爭二筆土地仍單獨分配
      ，再由原告預先支付系爭一三○萬元墊付該游大順名下土地過戶予被告所需之
      稅金及費用，此為切結書附則第三條所由設等情，此參諸前揭切結書及切結書
      之附則之規定，應屬有據，又參酌兩造於該附則所附系爭土地重劃圖，被告丙
      ○○所分配之三四八三號標示二二０平方公尺（重劃前為前揭二六五四─二七
      地號），被告乙○○所分配之三四八四號標示二九０平方公尺（重劃前為前揭
      二六五四─二六地號）之二筆訴外土地，與渠等現今取得之面積相較，差異不
      大，換言之，兩造原先在八十九年七月六日約定之切結書附圖，已於八十九年
      十二月十一日在總分配面積（含游大順名下之系爭土地）不變之原則下，由兩
      造另行修改簽立為如附則附圖之分配方式，並由原告依附則第三條約定，由原
      告預先支付系爭一三○萬元墊付游大順名下的系爭二筆土地過戶予被告所需之
      稅金及費用，原告均依附則辦理，並無違約情事。被告所辯：原告違反切結書
      第一點之約定，應依切結書第五點之約定賠償二百七十五萬元，並據此依民法
      第三三四條行使抵銷抗辯等節，要無理由。
（三）又被告辯稱：附則三「．．．乙方應於甲方接管之日起一個月內提供重劃費用
      抵繳證明書」，而原告於九十年九月九日發函逾期二星期不接管視為已接管，
      則九十年九月二十三日為接管日，故原告應於九十年十月二十三日內提供重劃
      費用抵繳證明書。惟查：本件原告因被告拒絕接管，原告始於九十年九月二十
      日函請被告儘速接管，惟被告亦未置理，原告遂於九十年十一月十四日邀集被
      告協調，此參酌被告所稱附則三「．．．乙方應於甲方接管之日起一個月內提
      供重劃費用抵繳證明書」一節，係於九十年十一月十四日由兩造所新增修訂，
      此觀該附則末尾載有「九十年十一月十四日修訂」一語及該語用印（新印）顯
      與原始用印（舊印）不同即明。而被告所稱附則三「．．．乙方應於甲方接管
      之日起一個月內提供重劃費用抵繳證明書」一節，係為九十年十一月十四日修
      訂時所新增，其上所蓋用者為新印，足稽本件迄九十年十一月十四日為止，被
      告尚未接管之事實，應堪認定。被告迄九十年十二月二十日始以存證信函向台
      中市政府地政科重劃股表示：渠同意接管重劃土地，兩造業依九十年十一月十
      四日修訂達成和解及請求台中市政府儘速核發重劃費用抵繳證明書之意旨，並
      副知原告，而台中市政府即於九十一年一月四日將系爭重劃證明書寄交予原告
      ，並由原告立即轉交予被告丙○○代收，亦徵被告所稱因原告遲未交付過戶資
      料，係可歸責原告乙節，要屬不實。
（四）本件被告所提出「游大順繼承登記收費明細」中，該收費明細所列：「補繳八
      十五年所得稅一萬七千七百五十七元」一項，應非屬本件得扣除之費用，應予
      刪除，此為兩造所不爭，固勿論。至於其餘費用以六萬九千一百九十五元核算
      ，即被告每人支出費用為三萬四千五百九十八元，應於原告所請求退還之費用
      中扣除乙節，亦為兩造所是認，自堪採信。
（五）被告辯稱：渠僅有辦理過戶手續義務，系爭游大順名下二筆地號土地過戶所需
      之全部資料（例如：游大順之土地所有權狀、游大順之印鑑證明、游大順之委
      託書．．．等），均應由原告提供云云。惟查：兩造於系爭附則第三條末段約
      定：「．．．另甲方（被告）應於取得乙方（原告）應提供之過戶資料後儘速
      完成過戶手續」一節，所謂乙方應提供之過戶資料，並非如被告所辯稱：原告
      應提供游大順之全部過戶資料云云，蓋此參酌兩造簽署之附則三末段中，兩造
      曾於九十年十一月十四日以手寫方式加註「．．．乙方應於甲方接管之日起一
      個月內提供重劃費用抵繳證明書」一節，即已明示原告應提供之過戶資料為重
      劃費用抵繳證明書，是被告辯稱其父親游大順名下二筆地號土地過戶所需之全
      部資料（例如：游大順之土地所有權狀、游大順之印鑑證明、游大順之委託書
      ．．．等），均應由原告提供云云，亦難認與事實相符。
（六）綜上，被告所提出「游大順繼承登記收費明細」，其中相關費用以六萬九千一
      百九十五元核算，即被告每人支出費用為三萬四千五百九十八元，應於原告所
      請求退還之押金中扣除乙節，應堪採信外，其餘抗辯為不足取。
五、綜前所述，原告主張依附則第三條所示：「乙方（原告）於簽訂本附則當日應支
    付甲方（被告）現金壹佰參拾萬元整作為辦理三四八五及三四八二號土地過戶所
    需繳納之稅金及費用之押金，於過戶階段所應繳納費用及稅金由甲方以本項押金
    優先墊付；本押金與過戶實際所需之費用及稅金之差額以多退少補方式處理，並
    應於過戶階段完成所有費用及稅金繳納後當日結算。」原告當日即分別給付上開
    押金予被告乙○○、丙○○二人，而系爭二筆土地業經被告二人於九十二年八月
    二十五日自行完成該二筆土地過戶手續後，依約自與原告結算並返還該筆押金等
    情，於法有據，而被告每人支出費用為三萬四千五百九十八元，應於原告請求退
    還之前揭押金中扣除，故原告依前揭約定請求被告各應給付原告六十一萬五千四
    百零二元（000000-00000=615402），及均自本起訴狀繕本送達翌日即九十二年
    十月四日起至清償日止，按年息百分之五計算之利息，於法有據，應予准許。逾
    此範圍之請求，於法無據，應予駁回。
六、兩造均陳明願供擔保請准宣告假執行或免為假執行，原告勝訴部分，核無不合，
    應各酌定相當擔保金併予准許；至於原告敗訴部分，其假執行之聲請亦失所附麗
    ，應併予駁回。
七、本件事證已臻明確，兩造其餘主張、陳述或舉證，核與本件判決結果之認定不生
    影響，爰不一一贅述，附此說明。
八、據上論結：原告之訴為一部有理由，一部無理由，依民事訴訟法第七十九條、第
    三百九十條第二項、第三百九十二條，判決如主文。
中　　華　　民    國      九十三      年      二      月    二十七      日
                                      臺灣臺中地方法院民事第三庭
~B法　　　官 張 國 華
右為正本係照原本作成
如對本判決上訴，須於判決送達後廿日內向本院提出上訴狀
中　　華　　民    國      九十三      年      二      月    二十七      日
~B法院書記官
